臺灣板橋地方法院刑事判決　　　　　　94年度簡上字第348 號
上　訴　人　臺灣板橋地方法院檢察署檢察官
被　　　告　甲○○
　　　　　　　　　　　號5樓
上列上訴人因被告重利案件，不服本院94年度簡字第2155號中華
民國94年5 月19日第一審判決（起訴案號：臺灣板橋地方法院檢
察署94年度偵字第5044號），提起上訴，本院管轄第二審之合議
庭判決如下：
    主  文
原判決撤銷。
甲○○乘他人急迫貸以金錢，而取得與原本顯不相當之重利為常
業，處有期徒刑肆月，如易科罰金，以佰元折算壹日。
扣案之空白商業本票伍張、繳款紀錄卡原稿壹張、空白繳款紀錄
卡貳盒、每日支出及借款人代號繳息紀錄表肆拾壹張，均沒收。
    事  實
一、甲○○基於乘他人急迫貸以金錢，而取得與原本顯不相當之
    重利為常業之犯意，自民國（下同）93年9 月初某日起，在
    臺北縣三重市○○街61號，經營俗稱「日仔會」之貸款業務
    ，透過不特定之計程車司機口耳相傳之方式，趁急需借款之
    計程車司機需款恐急之際，以個人名義借予前來借款之計程
    車司機新臺幣（下同）10000 元至20000 元不等之金額，並
    約定每借款10000 元，須以3 天為1 期，每期須繳付本金含
    利息1200元（其中利息部分為200 元），於1 個月內清償完
    畢，換算其每借款10000 元，單月利息為2000元，月利率高
    達20﹪，或約定借款10000 元，每10天利息1000元，單月利
    息3000元，換算月利率30﹪，而以此借款取息之手段，獲取
    與原本顯不相當之重利，並以此維生。嗣乙○○、丙○○於
    附表所示之時、地，經朋友介紹分別向甲○○借款，甲○○
    則承前開之犯意，乘乙○○、丙○○有急切金錢需求之情況
    下，以附表所示之約定利息、還款方式等條件，各借予乙○○、丙○○10000 元，而持續獲取與原本顯不相當之重利以
    維生。迨於94年3 月18日下午4 時許，經警持本院核發之搜
    索票前往上址搜索，當場查獲甲○○所有預備供犯本件犯罪
    所用之空白商業本票5 張、繳款紀錄卡原稿1 張、空白繳款
    紀錄卡2 盒、甲○○所有供犯罪所用之每日支出及借款人代
    號繳息紀錄表41張，及非甲○○所有之吳榮圳簽發之本票1
    張和吳榮圳身分證影本1 張等物，並經前來繳息之乙○○、
    丙○○之指述，而查悉上情。
二、案經臺北縣政府警察局移送臺灣板橋地方法院檢察署檢察官
    偵查後聲請簡易判決處刑。
    理  由
一、被告甲○○於審判期日經合法傳喚雖未到庭，然上開犯罪事
    實，業據被告迭於警詢、檢察官偵查及本院準備程序中供承
    不諱，核與被害人乙○○、丙○○各於警詢、偵查中指述之
    情節相符（見臺灣板橋地方法院檢察署94年度偵字第5044號
    偵查卷宗第10至15頁警詢筆錄及94年4 月18日偵訊筆錄），
    並有空白商業本票5 張、繳款紀錄卡原稿1 張、空白繳款紀
    錄卡2 盒、每日支出及借款人代號繳息紀錄表41張等物扣案
    可佐（有臺北縣政府警察局（刑警隊經濟組）扣押物品目錄
    表1 件可稽），且有本院搜索票、搜索扣押筆錄、扣押物品
    收據及扣押物品目錄表各1 件（以上皆為影本）在卷為憑（
    附於同上偵查卷宗第16至21頁）。被告所貸予乙○○、丙○○之計息方式，相當年息240 ﹪、360 ﹪，較之我國一般民
    間利率、民法第204 條、第205 條之法定利率情形，並比較
    一般債務之利息，確有過於懸殊之處，故上開取息標準與其
    借款原本相較應屬顯不相當之重利至為灼然，且被告預定上
    開利率為借款條件，屢乘他人急需款項之際，貸以金錢獲取
    重利為常業無疑。從而，本案事證明確，被告犯行堪以認定
    ，自應予依法論科。
二、核被告甲○○所為，係犯刑法第345 條之常業重利罪。本件
    上訴人即檢察官認原審就被告所為之常業重利犯行，相較其
    危害程度，量刑過輕，及就扣案之空白商業本票5 張、繳款
    紀錄卡原稿1 張、空白繳款紀錄卡2 盒、每日支出及借款人
    代號繳息紀錄表41張等物，為免被告繼續持以犯罪，有宣告
    沒收之必要為由提起上訴。然查，被告罪證明確，原審以被
    告乘他人急迫貸以金錢，而取得與原本顯不相當之重利為常
    業，判處有期徒刑4 月，如易科罰金，以300 元折算1 日，
    此部份因認被害人僅有乙○○及丙○○2 人，其認事用法核
    無違誤，量刑尚稱妥適，上訴人指摘原審判決量刑過輕，應
    無理由。惟本案扣案之空白商業本票5 張、交款紀錄卡原稿
    1 張、空白繳款紀錄卡2 盒、每日支出及借款人代號繳息紀
    錄表41張，分別為被告所有預備供犯或供犯本件犯罪所用之
    物，業據被告供陳在卷，為免供被告續為常業重利或其他犯
    行，自宜諭知沒收為當，然原審未予沒收，此部分自屬未洽
    ，是檢察官之上訴意旨就此有所指摘，為有理由，本院自應
    撤銷原判決另行裁判。爰審酌被告之前科素行（有臺灣高等
    法院被告前案紀錄表1 件可參）、乘人需款急迫之際貸放金
    錢收取重利，對經濟秩序及借款人生計均有不良影響，暨其
    犯罪動機、收取重利之數額及犯罪後坦承犯行之態度等一切
    情狀，認上訴人具體求刑有期徒刑6 月尚嫌過重，量處如主
    文所示之刑，並諭知易科罰金之折算標準，以資懲儆。
三、扣案之空白商業本票5 張、繳款紀錄卡原稿1 張、空白繳款
    紀錄卡2 盒、每日支出及借款人代號繳息紀錄表41張，分別
    為被告所有預備供犯或供犯本件犯罪所用之物，業據被告供
    陳在卷，爰均併予宣告沒收。至扣案之吳榮圳簽發之本票1
    張和吳榮圳身分證影本1 張，非屬被告所有之物，無從證明
    與本案借款所得有關，爰皆不予宣告沒收，附予敘明。
四、被告經合法傳喚，無正當理由未於審判期日到庭，爰依刑事
    訴訟法第371 條規定，不待其陳述，由檢察官一造辯論而逕
    行判決，併此敘明。
據上論斷，應依刑事訴訟法第455 條之1 第1 項、第3 項、第36
9 條第1 項前段、第371 條、第364 條、第299 條第1 項前段，
刑法第345 條、第41條第1 項前段、第38條第1 項第2 款，罰金
罰鍰提高標準條例第1 條前段、第2 條，判決如主文。
本案經檢察官張慶林到庭執行職務。
中　　華　　民　　國　　94　　年　　10　　月　　21　　日
                  刑事第十二庭  審判長法　官  高  玉  舜
                                      法　官  吳  幸  娥
　　　　　　　　　　　                法　官  陳  靜  茹
以上正本證明與原本無異
不得上訴。
                        　　          書記官　廖  美  紅
中　　華　　民　　國　　94　　年　　10　　月　　21　　日
附錄本案論罪科刑法條全文
刑法第345 條
以犯前條之罪為常業者，處5 年以下有期徒刑，得併科3000元以
下罰金。
附表
┌──┬───┬──────┬─────┬─────────┬────────┐
│編號│借款人│借款時間    │借款地點  │ 利息計算方式     │還款方式        │
│    │      │            │          │ （新臺幣）       │                │
├──┼───┼──────┼─────┼─────────┼────────┤
│ 1  │乙○○│94年3 月4 日│臺北縣三重│ 借款10000 元，以 │當面於前開借款  │
│    │      │            │市○○街61│ 10天為1 期，每1  │地點交付        │
│    │      │            │號        │ 期之利息為1000元 │                │
│    │      │            │          │ ，須預扣1 期之利 │                │
│    │      │            │          │ 息（月息30﹪）   │                │
├──┼───┼──────┼─────┼─────────┼────────┤
│ 2  │丙○○│94年3 月6 日│同上      │ 借款10000 元，以 │同上            │
│    │      │            │          │ 3 天為1 期，每期 │                │
│    │      │            │          │ 含本金、利息共計 │                │
│    │      │            │          │ 1200元，分10期償 │                │
│    │      │            │          │ 還完畢（月息20﹪ │                │
│    │      │            │          │ ）               │                │
└──┴───┴──────┴─────┴─────────┴────────┘
